【裁判字號】    89,重上,47
【裁判日期】    891003
【裁判案由】    分配表異議之訴
【裁判全文】
臺灣高等法院臺南分院民事判決  八十九年度重上字第四七號   Ｋ
      上  訴  人  乙  ○  ○
      訴訟代理人  王  進  勝  律師
      複  代理人  黃  淑  芬  律師
      被 上 訴人  台東區中小企業銀行股份有限公司
                              .
      法定代理人  甲  ○  ○  .
      訴訟代理人  邱  創  典  律師
右當事人間分配表異議之訴事件，上訴人對於中華民國八十九年二月十五日台灣嘉義
地方法院八十八年度重訴字第一一八號第一審判決提起上訴，本院判決如左：
      主      文
上訴駁回。
第二審訴訟費用由上訴人負擔。
      事      實
甲、上訴人方面：
一、聲明：求為判決：
（一）原判決廢棄。
（二）臺灣嘉義地方法院民國（下同）八十六年度執字第四一八二號清償債務強制執
      行事件，就如附表所示編號１至之建物拍賣所得價金新台幣（下同）二千八
      百十一萬七千元，准上訴人以一千零九萬零六百九十元之債權優先於被上訴人
      之第一順位抵押權所擔保之債權受分配。
（三）第一、二審訴訟費用由被上訴人負擔。
二、陳述：除與原判決記載相同者，茲引用之外，補稱：
（一）原審判決以上訴人提呈之四紙收據記載：「．．．以上付款即由朱春杰先生開
      立支票由翊正營建負責人乙○○先生代墊付款．．．」等語，認為定作人之宏
      易建設股份有限公司（下稱宏易公司）未支付報酬，反由承攬人之上訴人提供
      資金予宏易公司，上訴人與宏易公司間之法律關係非承攬關係，然查宏易公司
      因公司無力完作系爭房屋，而由上訴人以沿用原來下包之方式，為之完成房屋
      之興建，因此，給付下包工程款之付款方式，亦沿用原來之方式，仍由宏易公
      司簽發支票給付下包廠商抵付建材及工程款，而工程款實際則由上訴人給付，
      是上訴人之付款並非給予宏易公司，而是給付下包廠商之建材及工程款，此由
      上訴人在原審提呈之四紙收據及多紙之支票影本可資核對佐證，原審認上訴人
      係承攬人反而提供資金予宏易公司，並非正確極明。
（二）又上開支票發票日最前者固為八十四年三月二十七日，然乃係建材及工程款於
      是日到期應發放，亦即是日是款項給付日，並非上訴人介入之時間，事實上，
      上訴人在同年三月初即承攬工程，始有於同月給付下包建材及工程款之情形，
      要無如原審謂八十四年三月二十七日，上訴人第一次給付支票款時，即為介入
      之時間。自上訴人介入系爭工程之興建後，系爭工程之人事管理費用、廣告費
      用，甚至宏易建設原僱用之顧寮人員遣散費均由上訴人支付，足證上訴人至遲
      於八十四年三月十六日即介入系爭工程。
（三）上訴人承攬系爭房屋興建工程後，立即派黃俊祥等人進駐，主持監工及房屋銷
      售等事宜，已經黃俊祥在原審證實，是上訴人確實接系爭房屋之興建工程極明
      ，且承攬關係係在上訴人與宏易公司間，此已經宏易公司負責人朱春杰在上開
      確認法定抵押權事件自認，則該承攬關係確實存在，至下包是否知情，與上訴
      人與宏易公司間之承攬關係無涉，亦不生影響，原審以之否認上訴人與宏易公
      司之承攬關係，亦非正確。
（四）又系爭房屋之興建，係社區型之整體設計，因此，其興建工程除房屋外，尚包
      括周邊之建造，解釋上，該等周邊工程應包含在房屋興建工程內，應仍為民法
      第五百十三條規定效力所及，況上訴人仍負責系爭房屋百分二十即三樓部分之
      灌漿工程等情，已經黃俊祥在原審證實，上訴人亦確有參與房屋結構建築，原
      審判決僅擇不利上訴人之證詞，作為不利上訴人之認定，就有利於上訴人之證
      據，即棄置不論，採證上顯有偏頗，且違背法令，自屬不當。
（五）宏易公司負責人朱春杰，於八十四年初即因資金問題致無法順利將系爭拍賣標
      的物興建完成，為免損害擴大，朱春杰即央求上訴人以個人財力繼續承接系爭
      房屋工程，上訴人遂令上訴人其他公司之職員黃俊祥評估接手系爭工程之風險
      ，該份評估報告書係於八十四年二月間作成，評估書載明「工地目前結構約完
      成百分之七十、八十」，足證上訴人至完成系爭工程之百分之二十。
（六）定作人宏易公司尚有一千一百零九萬零六百九十元之工程款尚未給付上訴人，
      業據其負責人朱春杰台灣高雄地方法院八十七年度重訴字第一二○號確認法定
      抵押權事件自認在案；上開工程款除百分之二十之灌漿工程，尚包括磁磚、油
      漆、水電及公共設施等周邊建造，按各樓粉刷、外牆裝修及水電管線等，均係
      新建建築不可或缺者，係整棟建築新建工程之一部分，自屬因承攬關係所生之
      債權，自應為法定抵押權效力所及。況依現行建築慣例，水電管線均埋設於建
      築隔層間，並非另行設置於外，自應屬於主結構體之一部，否則建物根本無法
      使用，是依現代經濟上開承攬工程應均有法定抵押權存在。
三、證據：除援用第一審所提證據外，補提嘉義縣東石鄉環境評估與工作計劃、認諾
    書等影本各乙份為證。
乙、被上訴人方面：
一、聲明：求為判決：（一）駁回上訴。（二）第二審訴訟費用由上訴人負擔。
二、陳述：除與原判決記載相同者，茲引用之外，補稱：
（一）本件上訴人主張其對台灣嘉義地方法院八十六年度執字第四一八二號強制執行
      事件，就原判決附表所示編號１至之建物有因承攬而生之法定抵押權在，無
      非係以台灣高雄地方法院八十七年度重訴字第一二○號確認法定抵押權事件之
      判決及工程證明書為依據，然查訴外人宏易公司雖於該事件審理中稱「原告（
      即上訴人）確有承攬建築工程，被告（即宏易公司）積欠之工程款共計金額為
      一千一百零九萬六百九十元，因公司虧損，無力償還，同意原告就附表所示之
      建築物有法定抵押權」等語，台灣高雄地方法院以宏易建設公司對上訴人主張
      之其因承攬工程而有一千一百零九萬六百九十元未獲清償，始終未爭執，是其
      法律關係之存在，當事人間非不明確，原告即無受確認判決之法律上利益而駁
      回上訴人之請求，揆之該判決，並未對上訴人真正有無承攬宏易公司之建物，
      及其所承攬之工程內容？是否為法定抵押權效力所及，加以實質審查，是該判
      決難作為有利於上訴人之認定。
（二）上訴人所舉之證人黃俊祥於原審就被問「原告蓋到何處」，答稱「結構體大致
      都好了，灌漿都好了，約達百分之八十，我們做的是屋內外磁磚粘貼、水電工
      程、粉刷、門窗安裝、衛浴設備，欄杆架設，庭園景觀、排水、防水工程及社
      區道路的舖設，而且有負責百分之二十的灌漿工程，共灌三、四十戶（三樓部
      分）銷售部分也是我們負責」（以上詳見原審八十八年八月十九日言詞辯論筆
      錄）然查萬代福園於上訴人所稱其介入承攬之時即已完成Ａ、Ｂ、Ｃ、Ｄ、Ｅ
      、Ｆ區全部三樓頂版工程，此亦有被上訴人於原審所提出附卷之相片可資佐證
      ，是證人黃俊祥供稱八十四年四月間有三、四十戶房屋未灌漿，顯非事實，又
      依卷附之相片，八十四年九月廿七日外飾裝修完成，此與上訴人於執行處稱於
      同年六月完成房屋不符，另依上訴人所稱陸續完成磁磚、水電、粉刷、門窗、
      欄杆、庭園景觀、排水、防水及道路等工程，此均附合於房屋之結構而非建物
      結構部分之施作，實務上難認有法定抵押權之權利。
（三）上訴人於原審及鈞院一再主張「訴外人宏易公司在八十四年三月初因發生財務
      危機，無力繼續興建，該公司負責人朱春杰透過私人情誼，要求上訴人幫忙，
      上訴人乃因以私人財力介入承攬後續工程全部，並沿用原來之下包完成系爭房
      屋之興建：：：」（詳見八十九年六月二日準備書狀事實及理由欄一及原審八
      十八年十月二十五日原告準備書狀理由欄二）依上訴人所述上訴人於萬代福園
      既係於原承攬人無力完成承攬工作下，介入繼續完成，上訴人應為之承攬人，
      其所生之債權應無法定抵押權之效力。
（四）又「稱承攬者謂當事人約定為他方完成一定之工作，他方俟工作完成給付報酬
      之契約」，本體上訴人所提出之工程證明書僅記載「宏易公司於嘉義縣東石鄉
      興建住宅案名萬代福園，負責人朱春杰先生委託翊正營建辦理房屋銷售，工程
      興建工程價款等在此僅對於工程付款之明細於予確認如下，：：：以上付款即
      由朱春杰先生開立支票，由翊正營建負責人乙○○先生代墊付款，特立此據，
      以茲證明」等語，由上開證明上訴人僅替朱春杰開立之支票代墊付款，上訴人
      與宏易公司間並無承攬關係之存在，否則，為承攬之上訴人竟未自宏易公司受
      有報酬，反由承攬之上訴人提供資金予宏易公司以付票款之理，上訴人所提供
      之資金既係代墊宏易公司所簽發之支票代墊款，基此，該款非因承攬關係之報
      酬明，縱而自非法定抵押權效力所及，自無優先被上訴人之第一順位抵押權受
      償之權。
三、證據：援用第一審所提證據。
      理      由
一、本件上訴人於原審起訴主張：伊於八十四年三月間，承攬訴外人宏易公司所建如
    附表編號１至所示之建物，工程款共一千一百零九萬零六百九十元，尚未據清
    償，依民法第五百十三條規定，伊之債權對如附表編號１至所示之建物有法定
    抵押權，優先於被上訴人嗣後成立生效之設定抵押權。惟本院八十六年度執字第
    四一八二號債務執行事件所製作之分配表，竟將伊之債權列為普通債權，後於被
    上訴人之債權受分配，伊對此聲明異議，又為被上訴人所反對，以致異議未終結
    等情，爰依強制執行法四十一條第一項前段提起分配表異議之訴，求為本院八十
    六年度執字第四一八二號債務執行事件就如附表所示編號１至之建物拍賣所得
    價金二千八百十一萬七千元，准伊以一千一百零九萬零六百九十元之債權優先於
    被上訴人之第一順位抵押權所擔保之債權受分配之判決等語。
二、被上訴人則以：本件工程之承攬人為訴外人信普營造工程有限公司（以下簡稱信
    普公司），並非上訴人或上訴人所經營之翊正營造股份有限公司（以下簡稱翊正
    公司），且宏易公司已向信普公司付清工程款，自難認上訴人對宏易公司有工程
    款債權存在，而對如附表編號１至所示之建物有法定抵押權。至上訴人或翊正
    公司縱使完成磁磚、水電、粉刷、門窗、欄杆、庭園、排水防水及道路等非建築
    結構本體之工程，其債權亦無法定抵押權。上訴人主張其債權有法定抵押權，優
    先於伊之抵押權，並無足取，其提起本件分配表異議之訴，非有理由，應予駁回
    等語，資為抗辯。
三、按「民法第五百十三條所謂承攬人就承攬關係所生之債權，對於其工作所附之定
    作人之不動產有抵押權者，係指承攬之工作為建築物，或其他土地上之工作物，
    或為此等工作物之重大修繕者而言。上訴人既僅承攬葉某所新建之名門大樓水電
    衛生及瓦斯管路部分之工程即建築物設備，而非建築該大樓或為重大修繕，自不
    屬該條所定之承攬工作範圍。」，最高法院七十五年度台上字第一九０六號判決
    可資參酌。查本件上訴人主張之事實，固據其於原審提出台灣高雄地方法院八十
    七年度重訴字第一二０號民事判決、八十五年度促字第一五００三號支付命令、
    支付命令確定證明書、帳冊各一件、收據四紙、匯款單五紙及支票二十二紙為證
    ，並經原審調閱台灣高雄地方法院八十七年度重訴字第一二０號確認法定抵押權
    存在民事事件及原審八十六年度執字第四一八二號債務執行事件卷宗，惟查：由
    上訴人所提出之四紙收據（即被上訴人所稱工程款證明書）記載：「宏易公司於
    嘉義縣東石鄉興建住宅案名為萬代福園負責人朱春杰先生委託翊正營造辦理房屋
    銷售、工程興建工程付款等，在此謹對於工程付款之明細．確認如下．．．以上
    付款即由朱春杰先生開立支票由翊正營建負責人乙○○先生代墊付款．．．」等
    語，已可見上訴人與宏易公司間之法律關係並非承攬關係，否則，豈有非由定作
    人支付承攬人報酬，反由承攬人提供資金於定作人之理﹖此觀東華建築經理股份
    有限公司（以下簡稱東華公司）所提工程進度查核報告及照片，顯示本件工程結
    構部分八十四年四月一日即已完成，而上訴人則遲至八十四年三月二十七日始為
    介入並匯款於宏易公司，益為明白。又證人黃俊祥及陳林玉雖於原審證稱：本件
    係在上訴人介入後繼續沿用原有之下游廠商等語，惟無從憑此證明各該下游廠商
    係向上訴人承攬（次承攬），而非向宏易公司或信普公司承攬，自難據以認定上
    訴人與宏易公司間有承攬關係存在，何況，在上訴人介入時，本件工程結構部分
    業已完成，尤難謂上訴人向宏易公司承攬本件結構部分之施作工程。又依證人黃
    俊祥所證，上訴人於介入後，雖陸續完成磁磚、水電、粉刷、門窗、欄杆、庭園
    、排水防水及道路等工程，惟此俱非本件建物結構部分之施作，縱此部分上訴人
    與宏易公司間有承攬關係，揆諸上揭實務見解，仍難主張其工程債權對於如附表
    編號１至所示之建物有法定抵押權（司法院民事法律專題研究(一)房屋委建合建
    承攬第十二則採相同見解）。
四、又上訴人於本院復主張：系爭房屋之興建，上訴人仍負責系爭房屋百分二十即三
    樓部分之灌漿工程，已經黃俊祥在原審證實，上訴人亦確有參與房屋結構建築云
    云，惟為被上訴人否認，且查系爭房屋之興建工程早於八十三年十二月六日，已
    完成Ａ、Ｃ、Ｄ、Ｅ、Ｆ區地上房屋三樓頂版完成，Ｂ區尚在基礎施工中；俟於
    八十四年四月一日，Ｂ區（十戶）之房屋三樓頂版完成等情，均有東華公司現場
    查核之工程進度報告書函暨相片、宏易公司營建融資撥款申請書、銀行審核意見
    書等附卷可稽，（見原審卷第七十六頁至第八十一頁、第九十三頁至第九十七頁
    ），並有訴外人信普公司所出具之營造工程為地上三層之透天店舖住宅，目前已
    完成第五期外飾裝修工程等之證明書，（見原審卷第一百零三頁），且上訴人前
    於原審亦未曾主張有三樓部分之灌漿工程，（見原審卷第一一四頁、第一六八頁
    最後一行原告筆錄之供詞），顯見上訴人於本院之主張，並不足採，即依於原審
    所提宏易公司出立與上訴人之收據暨支票，亦僅由上訴人代墊付款之融資而已，
    並非即謂上訴人即為系爭工程之承攬人，難資為有利上訴人承攬系爭房屋之確實
    證明。又證人陳林玉於原審亦到庭陳明系爭房屋資金係上訴人提供等語；及上訴
    人所舉之證人黃俊祥於原審證稱：「（原告蓋到何處？）結構體大致都好了，灌
    漿都好了，約達百分之八十，我們做的是屋內外磁磚粘貼、水電工程、粉刷、門
    窗安裝、衛浴設備，欄杆架設，庭園景觀、排水、防水工程及社區道路的舖設，
    而且有負責百分之二十的灌漿工程，共灌三、四十戶（三樓部分）銷售部分也是
    我們負責」（以上詳見原審八十八年八月十九日言詞辯論筆錄、原審卷第三十八
    頁），顯見其中有負責百分之二十的灌漿工程，共灌三、四十戶（三樓部分）乙
    節事實與上開調查之事實不符，（即其中證人黃俊祥供稱於八十四年三、四月間
    介入時，有三、四十戶房屋三樓原未灌漿，顯有未合，且與其上半段施工程度之
    證言齟齬），均難採憑。矧如由上訴人承接系爭房屋承攬工程，何以宏易公司向
    銀行貸款時上訴人須隱名，不作保障措施？且宏易公司既已申請貸款，何須再向
    上訴人請求代墊付款？又翊正營建公司與上訴人係二不同人格之個體，即如依上
    訴人於原審所提之收據，翊正營建公司個人如參與宏易公司系爭房屋興建，亦與
    上訴人個人之為宏易公司代墊付款，截然兩回事，不可同日而語。從而，本件尚
    難謂上訴人與宏易公司、或信普公司間有承攬關係存在，且即於介入後完成之水
    電等工程，並非建物結構之施作，尤難謂有法定抵押權可言，則上訴人主張其對
    宏易公司之債權，就如附表編號１至所示之建物有法定抵押權存在，並優先於
    被上訴人之抵押權，自無可採。上訴人提起本件分配表異議之訴，即無理由。
五、綜上所述，本件上訴人主張其有法定抵押權存在，既不足採，是則上訴人執此主
    張上訴人應優先於被上訴人之抵押權云云，自屬無據，為無理由，不應准許。是
    原審為上訴人敗訴之判決，於法並無違誤。上訴意旨指摘原判決不當，求予廢棄
    改判，為無理由，應予駁回。
六、本件事証已臻明確，兩造其餘攻擊防禦方法及証据資料，核與本件判決結果不生
    影響，毋庸再一一論述，併此敘明。
據上論結，本件上訴為無理由，依民事訴訟法第四百四十九條第一項、第七十八條，
判決如主文。
中      華      民      國    八十九    年      十      月      三      日
                                    臺灣高等法院臺南分院民事第三庭
~B1審判長法官  林    輝    雄
~B2      法官  丁    振    昌
~B3      法官  莊    俊    華
右為正本係照原本作成。
如對本判決上訴，須於判決送達後二十日內向本院提出上訴狀；未表明上訴理由者，
應於上訴後二十日內向本院提出理由書。
中      華      民      國    八十九    年      十      月       九     日
~B法院書記官  侯    瑞    富


司法院資訊處製作；財團法人民間司法改革基金會備份。
